【裁判字號】    95,自更(一),1
【裁判日期】    950502
【裁判案由】    殘害人群治罪條例等
【裁判全文】
臺灣高等法院刑事判決               95年度自更(一)字第1號
自  訴  人  甲○○
被      告  乙○○
            丙○○
上列自訴人因被告等殘害人群治罪條例等案件，於中華民國92年
6月20日提起自訴，因法律上必備之程式有欠缺，判決後經最高
法院發回更審，本院判決如下：
    主  文
本件自訴不受理。
    理  由
一、自訴意旨略以：乙○○自任中央銀行總裁後，不斷降低銀行
    存款利率，又於民國（下同）91年7月1日，發行二千元一張
    之紙鈔，使中央銀行資金大量增加，國內各銀行之存款將近
    零利率，而貸款則為高利率，致工商企業倒閉、人民自殺及
    搶劫成風，使漢族民族團體之老弱殘廢分子，遭受身體上及
    精神上之嚴重傷害，無法生存。自訴人甲○○於92年3月27
    日，以掛號郵資致函總統府公共事務室主任丙○○轉呈於陳
    水扁總統，向總統陳情請願，請撤換中央銀行總裁乙○○，
    遴選其他適當人士繼任中央銀行總裁，並依法停止發行及回
    收二千元一張之紙鈔，及建議降低放款利率。自訴人於92年
    5月17日又致函詢問丙○○關於前函之下落，丙○○不予回
    應。因認被告丙○○之所為，涉犯殘害人群治罪條例第2條
    第1項第2款殘害人群罪嫌之幫助犯。
二、另自訴人具狀略稱：【請依刑事訴訟法第279條規定行使「
    準備程序」，95年4月12日下午2時開庭，必須傳喚被告乙○○、丙○○到庭，並請92年度自字第5號刑事判決（92年7月
    15日判決），新制刑事訴訟制度尚未實施，不適用強制律師
    代理制度狀。95年3月24日接到鈞院95年度自更一第1號刑事
    庭傳票，訂於95年4月12日下午2時開庭審理（即開準備庭審
    理），並依刑事訴訟法第319條第2項規定委任律師為代理人
    ，並通知到場且提出委任書敬悉。依刑事訴訟法第279條第1
    項規定，「行合議審判之案件，為準備審判起見，得以庭員
    一人為受命法官，於審判期日前，行使準備程序，以處理第
    273條第1項：「法院得於第一次審判期日前，傳喚被告或其
    代理人，並通知檢察官、辯護人、輔佐人到庭，行準備程序
    ，為下列各款事項之處理」，以處理第274條、第276條至第
    278條規定之事項」，故行準備程序之開庭期日，非傳喚被
    告乙○○、丙○○出庭應訊不可，敬請施俊堯法官於95 年4
    月12日下午2時，傳喚被告等到庭與民本人當庭對質、對話
    ，以釐清案情真相。至於鈞院規定之「請依刑事訴訟法第
    319條第2項規定，委任律師為代理人，並通知到場且提出委
    任書」之指示，但鈞院92年度自字第5號於92年7月5日第一
    審判決，在新制刑事訴訟法強制律師為自訴代理人之制度，
    尚未實施，本案鈞院強制委任律師為代理人到庭，並提出委
    任書，有違背法律規定，敬請鈞院收回成命，勿強制民委任
    律師為代理人為感！因民於92年間向鈞院提起本件自訴時，
    當時新制刑事訴訟法尚未實施，（新制刑事訴訟法係92年9
    月1日起實施）鈞院對本件自訴已實施訴訟程序而為判決，
    該訴訟程序應持續至本案終了，今最高法院將本案原判決撤
    銷，發回於鈞院更審，故鈞院之更審本案，係持續舊的訴訟
    程序，為何強制民依新制刑事訴訟法委任律師為代理人呢？
    鈞院之規定不合法，敬請收回成命，並且民係老弱殘廢，無
    力生活之低收入戶（按，民之家庭至今仍為普通所稱之低收
    入戶），低收入戶，即貧戶民戶，即當貧民之人，一年三百
    六十五天，每一天都沒有飯吃，終年餓肚子，哪裡有新台幣
    五萬元來委任律師當代理人呢？最高法院95年度台上字第
    1223號對本案之刑事判決，亦不要民委任律師為自訴代理人
    ，而逕行將原判決撤銷，發回臺灣高等法院更審，係本件自
    訴乃新制刑事訴訟法施行前提起之故，敬請鈞院仿照之！如
    鈞院堅持成命，不肯收回，非要民委任律師為代理人不可，
    則請鈞院依刑事訴訟法第31條第1項後段：「其他審判案件
    ，「或」低收入戶被告未選任辯護人而聲請指定，或審判長
    認有必要者，亦同」之規定，（按：上開括弧中之「或」字
    ，係省略之「或」字，刑事訴訟法中，對「或」字之省略常
    見），關於「其他審判案件」當然包括自訴人為智能障礙之
    人，或自訴人為低收入戶於審判中無錢選任律師為辯護人或
    代理人，而聲請法院指定公設辯護人或律師為自訴人之自訴
    辯護人或代理人，法院應依其聲請而指定公設辯護人或律師
    為自訴辯護人或代理人以行訴訟，敬請鈞院指定公設辯護人
    或律師為民本人自訴之辯護人及代理人以進行訴訟為感！最
    高法院94年度台抗字第209號判例：「況抗告人為無資力之
    低收入戶，自得聲請審判長指定律師為自訴代理人，新制刑
    事訴訟法強制律師代理制度應僅適用於有資力之自訴人」可
    資參照（附殘障手冊及低收入戶證明書影本為證）】等語。
三、「按自訴程序，應由自訴人委任自訴代理人行之；第二審之
    審判，除有刑事訴訟法第三編第二章有特別規定外，準用第
    一審審判之規定，此觀刑事訴訟法第329條第2項、第364 條
    之規定至明，此乃自訴程序進行必備之程式。又於民國（下
    同）92年9月1日修正刑事訴訟法施行前提起第二審上訴之自
    訴案件，經本院發回更審後，為另一審級訴訟程序之開始，
    其於施行後更審自訴程序之進行，自應適用新法辦理，並無
    刑事訴訟法施行法第7條之3但書之適用（參照本院94年4月
    26日、5月10日，94年度第六、七次刑事庭會議紀錄陸）。
    本件原裁定以：抗告人即自訴人莊榮兆於82年9月25日向臺
    灣臺中地方法院自訴被告許革非、尤景三涉犯違反著作權法
    案件，經本院於94年2月24日認被告等之上訴有理由而撤銷
    第二審判決，第四次發回原法院更為審理時，即再次回復第
    二審之自訴訴訟程序，為繫屬於另一審級之開始，修正刑事
    訴訟法既已施行，自訴人即應依新法之規定，委任律師為代
    理人以進行該更審之自訴程序。茲抗告人並未委任律師為代
    理人到庭進行訴訟行為，與前開規定不合，乃依刑事訴訟法
    第329條第2項之規定，裁定命其於該裁定送達後七日內補正
    ，揆諸首揭說明，自非無據（94年度台抗字第357號）」。
    查本件自訴人雖於92年6月20日提起本件自訴，本院並於92
    年7月15日作成92年度自字第5號判決，然該案經最高法院發
    回更審後，為另一審級訴訟程序之開始，其於施行後更審自
    訴程序之進行，自應適用新法辦理，並無刑事訴訟法施行法
    第7條之3但書之適用（參照最高法院94年4月26日、5月10日
    ，94年度第六、七次刑事庭會議紀錄陸）。是本件自訴人於
    92年9月1日刑事訴訟法前開條文修正後，即應委任律師為代
    理人到場為訴訟行為，然自訴人並未委任律師為代理人，經
    通知自訴人於95年4月12日補正此一訴訟程式之欠缺，上開
    通知於95年3月24日送達於自訴人，有送達證書在卷可稽，
    並據自訴人具狀陳明，惟自訴人並未補正，且於95年3月24
    日當庭再次告知請自訴人於七日內委任律師為代理人，記明
    於筆錄，惟自訴人迄未補正，依前開說明，自應諭知不受理
    之判決。
四、自訴人具狀所引之最高法院94年度台抗字第209號刑事裁定
    ，該裁定內容為：【本件原裁定以：抗告人甲○○原聲請再
    審意旨略稱：(一)、抗告人於民國93年4月28日，以謝懷嫻、
    吳麗雪、郭美秀等涉犯偽造文書罪嫌，向臺灣高雄地方法院
    提起自訴（93年度自字第59號），經該院以自訴之提起，應
    委任律師行之，抗告人未委任律師而提起自訴為由，諭知不
    受理之判決；抗告人提起第二審上訴，亦遭原審法院以93年
    度上訴字第627號判決駁回上訴；抗告人提起第三審上訴，
    又據本院以上訴不合法律上之程式為由而予以駁回（93年度
    台上字第5407號），已告確定。然因抗告人提起第三審上訴
    時，曾聲請法官迴避，未獲准駁之答覆，抗告人之聲請迴避
    狀恐已遭毀棄損壞或致令不堪使用，因認本院院長涉有毀損
    文書等罪嫌。爰依刑事訴訟法第422條第1項第1款、第420條
    第1項第5款之規定聲請再審。(二)上開原審法院93年度上訴字
    第627號確定案件與抗告人於刑事訴訟法修正前，向臺灣高
    雄地方法院提起自訴之92年度自字第314號（業經該院裁定
    駁回自訴；抗告人提起抗告後，復經原審法院以92年度抗字
    第356號裁定駁回抗告確定）屬同一案件，自無新制有關提
    起自訴須委任律師為之等規定之適用，況抗告人係無資力之
    低收入戶，自得聲請審判長指定律師為自訴代理人；新法強
    制律師代理制度應僅適用於有資力之自訴人。爰依刑事訴訟
    法第422條第1項第3款之規定聲請再審等語。惟按判決確定
    後，自訴人為受判決人之不利益聲請再審者，以有刑事訴訟
    法第422條第1款規定之情形（即同法第420條第1項第1款、
    第2款、第4款或第5款之情形）為限，同法第428條第1項但
    書定有明文。經查抗告人雖謂：上開確定案件於本院審理時
    ，本院院院長涉有毀損文書等罪嫌云云，然本院院長於該確
    定案件中，並非刑事訴訟法第420條第1項第5款所定之「參
    與原判決或前審判決或判決前所行調查之法官」；且抗告人
    告訴本院院長毀損等案件，係經臺灣高等法院以94年度上易
    字第157號判決不受理確定，有該案判決書在卷可稽，亦無
    同款所謂之「因該案件犯職務上之罪已經證明者」之情形，
    抗告人執此聲請再審，為無理由。又抗告人係以自訴人之身
    分，為受判決人之不利益聲請再審，揆諸前開說明，其以原
    確定判決有刑事訴訟法第422條第1項第3款之情形為由，聲
    請再審，顯非法之所許。因而駁回抗告人再審之聲請，經核
    於法尚無違誤。抗告意旨全憑己見，仍執陳詞主張原確定判
    決有再審之原因，任意指摘原裁定不當，非有理由，應予駁
    回】，有該裁定在卷可查，自訴人將其於前開案件經最高法
    院抗告駁回內容之主張，即：【況抗告人係無資力之低收入
    戶，自得聲請審判長指定律師為自訴代理人；新法強制律師
    代理制度應僅適用於有資力之自訴人】等語，認為係最高法
    院之見解，尚有誤會，併此敘明。
五、另自訴人具狀略稱：「95年4月12日下午2時開庭，必須傳喚
    被告乙○○、丙○○到庭」等語，然查，「法院或受命法官
    ，得於第一次審判期日前，訊問自訴人、被告及調查證據，
    於發見案件係民事或利用自訴程序恫嚇被告者，得曉諭自訴
    人撤回自訴。前項訊問不公開之；非有必要，不得先行傳訊
    被告」，刑事訴訟法第326條第1項、第2項定有明文，本院
    通知自訴人於95年4月12日下午2時到庭，係第一次審判期日
    前，訊問自訴人、被告及調查證據之程序，並依據最高法院
    發回更審要旨，訊問自訴人，該日之筆錄記載為：「（問：
    對於最高法院的判決書表示意見？）我已經收到最高法院的
    判決書。我有看過」、「（問：對於判決書內第三頁中，自
    訴所指被涉犯之各罪嫌間究係以何種法律關係起訴？被告乙○○所犯是涉犯殘害人群治罪條例第2條第1項第2款之殘害
    人群罪，至於他發行二千元的大鈔，是刑法第195條第1項之
    偽造紙幣罪，後來廢小鈔，就是以前的那種一元的硬幣，變
    更成很小的硬幣，現在都無法購買物品，物價貴了很多倍，
    這樣我無法生活，他圖利，所以涉犯貪污治罪條例第6條第1
    項第4款的圖利罪嫌」、「（問：這三個罪有沒有什麼關係
    ？）這三個罪依刑法第55條是裁判上一罪、審判上一罪」、
    「（問：丙○○先生你認為他犯了什麼罪嫌？）他擔任總統
    府公共室主任的時候，所有給總統府的文件，都是經過他看
    過。自從87年2月16日乙○○接任中央銀行總裁以來就自行
    發行紙鈔。我在92年3月27日、92年5月17日都寫信給丙○○
    ，要他換掉乙○○，他都不聽。所以他犯了刑法第352條之
    毀損文書罪、第195條第1項之偽造紙幣罪及貪污治罪條例第
    6 條第1項第4款之圖利罪。這幾條罪，都是依刑事訴訟法第
    7條第1項一個人犯數罪，有相牽連的關係」、「（法官諭知
    ：自訴人應委任代理人到場，代理人應選任律師充之，自訴
    人未委任代理人，法院應定期間以裁定命其委任代理人，刑
    事訴訟法第37條、第319條第2項、第329條第2項分別定有明
    文。自訴人於92年6月20日自訴被告乙○○、丙○○殘害人
    群治罪條例等案件，並未委任自訴代理人，請於七日內委任
    律師為代理人」，自訴人稱：「我提起自訴，是在新的訴訟
    法實施之前，就已經提出了。7月16日就已經判決了，依照
    訴訟法施行法第7條之3，92年2月1日立法院修正後，如果案
    件尚未施行訴訟程序，要以新的訴訟法來審判，但是我的案
    子已經審判，應依舊的刑事訴訟法。我的判決是在7月16 日
    已經判決，所以要用舊的刑事訴訟法。如果最高法院發回，
    仍要依照舊的刑事訴訟法判決」等，有該日之筆錄在卷可查
    ，是該期日既然屬於第一次審判期日前，訊問自訴人、被告
    及調查證據之程序，依據刑事訴訟法第326條第1項、第2項
    規定，非有必要，不得先行傳訊被告，則自訴人具狀略稱：
    「95年4月12日下午2時開庭，必須傳喚被告乙○○、丙○○
    到庭」等語，尚有誤會。
六、至於自訴人具狀略稱：【請鈞院依刑事訴訟法第31條第1項
    後段：「其他審判案件，「或」低收入戶被告未選任辯護人
    而聲請指定，或審判長認有必要者，亦同」之規定，（按：
    上開括弧中之「或」字，係省略之「或」字，刑事訴訟法中
    ，對「或」字之省略常見），關於「其他審判案件」當然包
    括自訴人為智能障礙之人，或自訴人為低收入戶於審判中無
    錢選任律師為辯護人或代理人，而聲請法院指定公設辯護人
    或律師為自訴人之自訴辯護人或代理人，法院應依其聲請而
    指定公設辯護人或律師為自訴辯護人或代理人以行訴訟，敬
    請鈞院指定公設辯護人或律師為民本人自訴之辯護人及代理
    人以進行訴訟為感】等語，然按自訴之提起，應委任律師行
    之；又自訴人未委任代理人，法院應定期間以裁定命其委任
    代理人，逾期仍不委任者，應諭知不受理之判決。刑事訴訟
    法第319條第2項、第329條第2項分別定有明文。本件自訴人
    甲○○於提起自訴，並未依法委任律師為代理人，是其起訴
    程式顯有不備，自訴人雖以前詞要求指定公設辯護人或律師
    為本件自訴代理人云云，惟刑事訴訟法第31條第1項後段之
    規定，係指低收入戶被告得向法院聲請指定公設辯護人或律
    師為其辯護，本件自訴人並非被告，應無刑事訴訟法第31條
    第1項後段之適用。且刑事訴訟法上所規定之強制辯護制度
    ，係基於當事人對等主義，為保障被告在訴訟程序上之合法
    權益（辯護權）而設，故公設辯護人之法定職務僅在接受法
    院之指定為刑事訴訟案件之被告辯護，此與自訴制度規定應
    委任律師為代理人之立法目的不同，自訴人聲請指定公設辯
    護人或律師擔任其自訴案件之代理人，於法顯然無據（本院
    94年度上易字第649號，最高法院94年度台上字第2650號判
    決參照）。
七、查本件自訴人未委任律師為代理人逕行提起自訴，經本院於
    95年4月18日裁定應於裁定送達後七日內補正委任律師為自
    訴代理人進行本件訴訟（裁定如附件），該裁定於95年4月
    21日送達由自訴人收受，有送達證書在卷可查，然自訴人迄
    未補正委任律師為代理人，其雖仍具狀要求依據刑事訴訟法
    施行法第7條之3以程序從舊審判本案，但所陳與最高法院94
    年度第六、七次刑事庭會議決議以及95年度台上字第74號判
    決要旨不符，其自訴違背首揭法律規定，爰不經言詞辯論，
    逕為不受理判決之諭知。
據上論斷，依刑事訴訟法第329條第2項、第343條、第307條，判
決如主文。
中    華    民    國    95    年    5    月     2    日
                  刑事第十二庭  審判長法  官  蔡永昌
                                      法  官  陳榮和
                                      法  官  施俊堯
以上正本證明與原本無異。
如不服本判決，應於收受送達後十日內向本院提出上訴書狀，其
未敘述上訴之理由者並得於提起上訴後十日內向本院補提理由書
（均須按他造當事人之人數附繕本）。
                                      書記官  陳彥蕖
中    華    民    國    95    年    5     月    2     日
附件
臺灣高等法院刑事裁定               95年度自更(一)字第1號
自  訴  人  甲○○  男  76歲（民國○○年○月○○日生）
                    身分證統一編號：Ｚ000000000號
                    住高雄縣岡山鎮○○路116巷28號
被      告  乙○○  住台北市○○○路○段2號
            丙○○  住台北市○○○○○道2號（外交部）
上列自訴人因被告殘害人群治罪條例等案件，於中華民國92年6
月20日提起自訴，因法律上必備之程式有欠缺，本院裁定如下：
    主  文
自訴人甲○○應於本裁定送達後七日內委任律師為代理人。
    理  由
一、按自訴人應委任代理人到場，代理人應選任律師充之，自訴
    人未委任代理人，法院應定期間以裁定命其委任代理人，刑
    事訴訟法第37條、第319條第2項、第329條第2項分別定有明
    文。
二、查本件自訴人甲○○於中華民國92年6月20日自訴被告乙○○、丙○○殘害人群治罪條例等案件後，該案經本院於92年
    7月15日判決後，經最高法院發回更審，然自訴人並未委任
    自訴代理人。
三、自訴人雖具狀略稱：依刑事訴訟法施行法第7條之3：「中華
    民國92年1月14日修正通過之刑事訴訟法施行前，已繫屬於
    各級法院之案件，其以後之訴訟程序，應依修正刑事訴訟法
    終結之。但修正刑事訴訟法施行前已依法定程序進行之訴訟
    程序，其效力不受影響」規定，本件在92年7月15日已經判
    決在案，以後之程序，應依據舊刑事訴訟法，不適用新刑事
    訴訟法等語。
四、然查，依據：【自訴之提起，應委任律師行之。自訴人未委
    任代理人，法院應定期間以裁定命其委任代理人；逾期仍不
    委任者，應諭知不受理之判決，92年9月1日施行之修正刑事
    訴訟法第319條第2項、第329條第2項定有明文。又依同法第
    364條規定，上開規定為第二審審判所準用。另按刑事案件
    ，一經提起公訴、自訴或上訴而繫屬於法院，訴在該審級法
    院繫屬中，訴訟主體相互間即發生訴訟上之權利義務關係，
    此訴訟關係，法院與當事人均應受其拘束，故訴訟繫屬繼續
    中，訴訟關係固然存在，該繫屬法院自應加以審判，但一經
    終局裁判，審級訴訟關係即消滅，從而自訴案件倘經繫屬之
    第一審或第二審法院為終局判決，原有審級之訴訟關係即歸
    於消滅，當事人若表示不服，提起第二審或第三審上訴，乃
    繫屬於另一審級之開始，與該上訴審發生另一審級之訴訟關
    係。刑事訴訟法施行法第7條之3前段既明定92年9月1日施行
    之修正刑事訴訟法施行前，已「繫屬於各級法院之案件」，
    其以後之訴訟程序，應依修正刑事訴訟法終結之。再參照刑
    事訴訟法第38條準用第30條規定及司法院院字第1755號解釋
    ，自訴人委任律師為代理人之委任狀，應於每一審級提出，
    案件於該審級終結後，原有委任效力即不復存在。則自訴案
    件已為第一審或第二審判決者，原有審級訴訟關係既歸消滅
    ，其後提起上訴時，本諸舊程序用舊法，新程序用新法之一
    般原則，重新繫屬於上訴審之自訴案件，自訴人自應依修正
    後之規定委任律師為代理人。是92年9月1日前提起第二審上
    訴之自訴案件，經本院發回更審時，第二審審級程序既已重
    新開始，而新法已施行，自應委任律師為自訴代理人。原審
    秉持上開法律見解以「本件經本院前審判決後，由最高法院
    第二次發回更審，而於94年5月19日繫屬於本院，已在修正
    刑事訴訟法92年9月1日施行之後，依首開說明，自訴人自應
    依新法之規定，委任律師為代理人，本院於94年7月11日裁
    定命自訴人應於94年8月10日前，選任律師為自訴代理人，
    該裁定於94年7月19日合法送達，有送達證書附卷可稽，自
    訴人迄未補正，逾期已久，揆諸上開說明，自應由本院將原
    審判決撤銷，諭知自訴不受理之判決，並不經言詞辯論為之
    」，俱有卷內證據資料在卷可稽，經核於法並無不合。上訴
    人任憑己意，指摘原判決違憲、違法，不能認為適法之第三
    審上訴理由。依上說明，應認其上訴為違背法律上之程式，
    予以駁回】之最高法院見解（附件二最高法院95年度台上字
    第74號參照），以及附件一最高法院94年度第6、7次刑事庭
    會議之決議，本件自訴人需委任代理人，亦即自訴人之主張
    與最高法院之見解不合，尚非可取。
五、依諸上開說明與最高法院94年度第6、7次刑事庭會議，以及
    95年度台上字第74號判決之見解，爰裁定命自訴人補正如主
    文所示，逾期仍不委任者，將依據刑事訴訟法第329條第2項
    規定諭知不受理之判決。
六、另自訴人具狀所稱本院95年4月12日之準備期日應傳喚被告
    到庭之詞，與刑事訴訟法第326條：「法院或受命法官，得
    於第一次審判期日前，訊問自訴人、被告及調查證據，於發
    見案件係民事或利用自訴程序恫嚇被告者，得曉諭自訴人撤
    回自訴。前項訊問不公開之；非有必要，不得先行傳訊被告
    。第一項訊問及調查結果，如認為案件有第252條、第253條
    、第254條之情形者，得以裁定駁回自訴，並準用第253條之
    2第1項第1款至第4款、第2項及第3項之規定。駁回自訴之裁
    定已確定者，非有第260條各款情形之一，不得對於同一案
    件再行自訴」，【非有必要，不得先行傳訊被告】之規定不
    合，併此敘明。
據上論斷，依刑事訴訟法第364條、第329條第2項，裁定如主文
。
中    華    民    國    95    年    4    月     18   日
                  刑事第十二庭  審判長法  官  蔡永昌
                                      法  官  陳榮和
                                      法  官  施俊堯
以上正本證明與原本無異。
不得抗告。
                                      書記官  陳彥蕖
中    華    民    國    95    年    4     月    18    日
附件一
最高法院九十四年度第六、七次刑事庭會議紀錄(節本)
時    間：中華民國九十四年四月二十六日、五月十日
討論事項：刑事訴訟法自訴由律師代理制度之決議
壹、自訴案件第二審應委任律師為代理人。
    修正刑事訴訟法自民國九十二年九月一日施行後，採強制委
    任律師為代理人之自訴制度，為自訴制度之重大變革，旨在
    限制濫訴，提高自訴品質，當無分別各審級而異其適用之理
    。總則編第四章第三十七條第一項明定：自訴人應委任代理
    人「到場」，在事實審之第二審同應適用。第三百六十四條
    規定：第二審之審判，除本章有特別規定外，準用第一審審
    判之規定，自亦應準用第三百十九條第二項、第三百二十九
    條第一項規定，由律師為代理人，提起第二審上訴。至自訴
    案件，被告不服第一審判決，提起第二審上訴，自訴人並未
    上訴，惟第二審為事實審，仍須由自訴代理人為訴訟行為。
    或認此有強迫自訴人選任律師為代理人之嫌，但自訴人既選
    擇自訴程序，即有忍受之義務，自應採肯定見解。
貳、自訴人提起第三審上訴，應委任律師為代理人。
    提起第三審上訴，上訴書狀應敘述上訴之理由（第三百八十
    二條第一項前段），上訴理由應依據卷內訴訟資料，具體指
    摘原判決不適用何種法則或如何適用不當，否則其上訴為違
    背法律上之程式。且第三百八十七條規定，第三審之審判，
    除本章有特別規定外，準用第一審審判之規定，故除所提之
    第三審上訴不合法，得不命補正委任律師為代理人外，當應
    準用自訴須委任律師為代理人之規定。
參、九十二年九月一日前提起自訴或上訴，其後於該審審理時無
    須委任律師為代理人。
    自訴或上訴是否合法，係以提起時之法律規定為準，其提起
    時為法所准許者，既屬合法之自訴或上訴，自不因嗣後法律
    修正對自訴權有所限制而受影響。
肆、九十二年九月一日前提起自訴，經判決後，提起上訴時新法
    已施行，應委任律師為代理人。
    刑事案件，一經提起公訴、自訴或上訴而繫屬於法院，訴在
    該審級法院繫屬中，訴訟主體相互間即發生訴訟上之權利義
    務關係，此訴訟關係，法院與當事人均應受其拘束，故訴訟
    繫屬繼續中，訴訟關係固然存在，該繫屬法院自應加以審判
    ，但一經終局裁判，審級訴訟關係即已消滅。從而自訴案件
    倘經繫屬之第一審或第二審法院為終局判決，原有審級之訴
    訟關係即歸於消滅，當事人若提起第二審或第三審上訴，乃
    繫屬於另一審級之開始，與該上訴審發生另一審級之訴訟關
    係，自訴人應依修正後之規定委任律師為代理人。
伍、自訴代理人未經特別委任，不得為自訴之撤回、捨棄上訴或
    撤回上訴。
    本法自訴章僅規定自訴之提起，應委任律師行之（第三百十
    九條第二項），檢察官於審判期日所得為之訴訟行為，於自
    訴程序，由自訴代理人為之（第三百二十九條第一項），及
    總則編規定「自訴人應委任代理人到場」（第三十七條第一
    項），可見自訴代理人之權限重在到庭為訴訟行為，實施攻
    擊、防禦，提出證據及陳述法律意見，以提高訴訟之品質。
    至攸關訴訟關係發生、消滅等訴訟權最重要事項，仍應由自
    訴人決定。此觀第三百二十五條第一項之撤回自訴、第三百
    二十六條第一項之曉諭撤回自訴，條文均明定應由自訴人或
    對自訴人為之甚明。參諸在委任人喪失行為能力或死亡時，
    民、刑事訴訟法雖均有停止訴訟或承受訴訟之規定，惟民事
    訴訟於有訴訟代理人時，不當然停止（民事訴訟法第一百七
    十三條前段），訴訟代理權不因本人死亡而消滅（同法第七
    十三條前段）；刑事訴訟則須由得為提起自訴之人，於一個
    月內承受訴訟，否則法院應逕行判決或通知檢察官擔當訴訟
    （刑事訴訟法第三百三十二條），自訴代理人無暫為訴訟之
    權。可見刑事訴訟對代理人之權限限制甚於民事訴訟，舉輕
    以明重，涉重大權限消滅之撤回行為，更應受有限制。故本
    法雖無如民事訴訟法第七十條第一項但書之規定，不宜視為
    明示其一排斥其他。本院二十五年九月二十二日民刑庭總會
    決議(一)應為補充決議：自訴代理人有自訴人之特別委任時，
    可代自訴人撤回上訴；自訴之撤回或捨棄上訴亦同。
陸、九十二年九月一日前提起第二審上訴之自訴案件，經本院發
    回更審時，新法已施行，應委任律師為自訴代理人。
    案件經本院發回第二審更審，為另一審級訴訟程序之開始，
    新法既已施行，自應適用，並無刑事訴訟法施行法第七條之
    三但書之適用。參照刑事訴訟法第三十八條準用第三十條規
    定及司法院院字第一七五五號解釋，自訴人委任律師為代理
    人之委任狀，應於每一審級提出，第二審審級程序既已重新
    開始，自應委任律師為代理人。
柒、九十二年九月一日前提起第二審上訴之自訴案件，如自訴人
    經再行通知仍不到庭者，第二審法院應諭知不受理。
    自訴人既不須委任律師為代理人，自為訴訟行為，即以自訴
    人兼自訴代理人地位，準用第一審程序，適用刑事訴訟法第
    三百三十一條規定，自訴人經合法通知無正當理由不到庭，
    應再行通知，如仍不到庭者，應為不受理之判決。
捌、自訴人提起自訴或上訴不合法時，得不命補正委任律師為代
    理人。刑事訴訟法第三百十九條第二項規定，自訴之提起，
    應委任律師行之，第三百二十九條第二項規定：「自訴人未
    委任代理人，法院應定期間以裁定命其委任代理人；逾期仍
    不委任者，應諭知不受理之判決。」惟若所提起之自訴，係
    不得提起自訴而提起者，如非犯罪被害人，對配偶自訴等，
    或其上訴有第三百六十二條、第三百六十七條、第三百八十
    四條、第三百九十五條之情形，法院應以上訴不合法而駁回
    者，自訴人未委任代理人是否仍應先依第三百二十九條第二
    項規定，命其補正？法條雖未明定所提起之自訴或上訴以合
    法者為限，惟參照本院六十一年台上字第三八七號判例認：
    「刑事訴訟法第三百零三條第二款所謂已經提起公訴或自訴
    之案件在同一法院重行起訴者，必須先起訴之案件係合法者
    始足當之，若先起訴之案件係不合法，則後起訴之案件，自
    無適用本條款規定之餘地。」二十七年上字第七九二號判例
    謂：「刑事訴訟法第三百十六條（舊法）雖規定同一案件經
    提起自訴者，不得再行告訴。但該項自訴如因不合程序，經
    諭知不受理之判決而確定者，即回復未自訴前之狀態，仍得
    由被害人依法告訴。」二十九年上字第一三二八號判例稱：
    「本件被告之上訴係不合法，已在應行駁回之列，雖據被告
    之子狀稱，被告於上訴中在所身故，即使屬實，但第三審法
    院限於上訴有理由時，始應將原審判決撤銷，該被告死亡前
    之上訴，既非合法，即不得適用刑事訴訟法第三百八十九條
    （舊法）將其撤銷，自應仍以上訴不合法，予以駁回。」均
    認以合法之自訴或上訴為前提，適用有關之法律；在自訴未
    委任代理人時，亦應為相同之解釋。自訴或上訴不合法時，
    得不命補正委任律師為代理人。
玖、自訴人具有律師資格者，無須委任律師為代理人。
    本法雖無如民事訴訟法第四百六十六條之一第一項於第三審
    上訴採強制律師代理制，但上訴人或其法定代理人具有律師
    資格者，不在此限之規定。據此法理，亦應為同一解釋。
拾、自訴代理人之性質及權限。
    新法第三十七條第一項規定：「自訴人應委任代理人到場。
    」並應選任律師充之（同條第二項）。惟對自訴代理人之性
    質及權限，並無專條明定，除散見本法之規定，如第三十八
    條規定準用第二十八條（每一自訴人委任代理人不得逾三人
    ）、第三十條（應提出委任書狀）、第三十二條（數代理人
    送達應分別為之）、第三十三條審判中得檢閱卷宗及證物並
    得抄錄或攝影、第四十四條之一審判期日轉譯文書核對更正
    權（第四十九條之辯護人經許可攜同速記到場並未準用）、
    第六十七條第二項（代理人過失視為本人之過失）、第十二
    章之調查證據聲請權、交互詰問權等、第二百二十七條之收
    受裁判正本權外，自訴章第三百十九條第二項規定自訴之提
    起應委任律師行之，第三百二十七條第一項規定，命自訴代
    理人到場應用通知，第三百二十九條第一項檢察官於審判期
    日所得為之訴訟行為，於自訴程序，由自訴代理人為之，此
    為自訴代理人最重要之權限，依第三百四十三條準用公訴章
    第三節審判之規定，舉凡該章檢察官得為之行為，解釋上自
    訴代理人自得為之，如第二百七十三條之參與準備程序、第
    二百七十三條之一之簡式審判程序意見表示、第二百七十五
    條之舉證權利等。惟關於提起上訴權，自訴代理人無如第三
    百四十六條規定，辯護人得為被告之利益提起上訴之權，自
    不應為同一解釋。其餘如聲請再審權更應為否定見解。抑有
    進者，提起自訴雖應由自訴代理人之律師為之，惟提起與否
    ，決定權則在自訴人，亦不待言。
拾壹、反訴準用自訴部分之決議。
附件二
最高法院刑事判決                九十五年度台上字第七四號
上列上訴人因自訴被告等偽造文書案件，不服台灣高等法院台中
分院中華民國九十四年八月三十日第二審更審判決（九十三年度
重上更(二)字第一三０號，自訴案號：台灣台中地方法院八十六年
度自字第二九六號），提起上訴，本院判決如下：
    主  文
上訴駁回。
    理  由
按刑事訴訟法第三百七十七條規定，上訴於第三審法院，非以判
決違背法令為理由，不得為之。是提起第三審上訴，應以原判決
違背法令為理由，係屬法定要件。如果上訴理由狀並未依據卷內
訴訟資料，具體指摘原判決不適用何種法則或如何適用不當，或
所指摘原判決違法情事，顯與法律規定得為第三審上訴理由之違
法情形，不相適合時，均應認其上訴為違背法律上之程式，予以
駁回。本件上訴人即自訴人莊榮兆上訴意旨略稱：按刑事訴訟法
施行法第七條之三規定：「中華民國九十二年一月十四日修正通
過之刑事訴訟法施行前，已繫屬於各級法院之案件，其以後之訴
訟程序，應依修正刑事訴訟法終結之。但修正刑事訴訟法施行前
已依法定程序進行之訴訟程序，其效力不受影響」，本件自訴案
件既於上揭法律修正施行前即已繫屬於台灣台中地方法院，其自
訴行為是否合法，自應以提起時之法律規定為準，而其提起時為
合法之自訴，當不受嗣後法律修正所影響。因此，上訴人於原審
雖未委任律師為代理人，法院亦不得依新法第三百二十九條第二
項之規定，以裁定限期補正委任律師。此因法律並無開倒車，溯
自修法前之效力，乃原審竟以上訴人逾期未補正委任律師為代理
人為由，而判決自訴不受理，自屬違憲，而有民法第一百八十六
條、刑法第三百零四條之違法云云。惟查：自訴之提起，應委任
律師行之。自訴人未委任代理人，法院應定期間以裁定命其委任
代理人；逾期仍不委任者，應諭知不受理之判決，九十二年九月
一日施行之修正刑事訴訟法第三百十九條第二項、第三百二十九
條第二項定有明文。又依同法第三百六十四條規定，上開規定為
第二審審判所準用。另按刑事案件，一經提起公訴、自訴或上訴
而繫屬於法院，訴在該審級法院繫屬中，訴訟主體相互間即發生
訴訟上之權利義務關係，此訴訟關係，法院與當事人均應受其拘
束，故訴訟繫屬繼續中，訴訟關係固然存在，該繫屬法院自應加
以審判，但一經終局裁判，審級訴訟關係即消滅，從而自訴案件
倘經繫屬之第一審或第二審法院為終局判決，原有審級之訴訟關
係即歸於消滅，當事人若表示不服，提起第二審或第三審上訴，
乃繫屬於另一審級之開始，與該上訴審發生另一審級之訴訟關係
。刑事訴訟法施行法第七條之三前段既明定九十二年九月一日施
行之修正刑事訴訟法施行前，已「繫屬於各級法院之案件」，其
以後之訴訟程序，應依修正刑事訴訟法終結之。再參照刑事訴訟
法第三十八條準用第三十條規定及司法院院字第一七五五號解釋
，自訴人委任律師為代理人之委任狀，應於每一審級提出，案件
於該審級終結後，原有委任效力即不復存在。則自訴案件已為第
一審或第二審判決者，原有審級訴訟關係既歸消滅，其後提起上
訴時，本諸舊程序用舊法，新程序用新法之一般原則，重新繫屬
於上訴審之自訴案件，自訴人自應依修正後之規定委任律師為代
理人。是九十二年九月一日前提起第二審上訴之自訴案件，經本
院發回更審時，第二審審級程序既已重新開始，而新法已施行，
自應委任律師為自訴代理人。原審秉持上開法律見解以「本件經
本院前審判決後，由最高法院第二次發回更審，而於九十四年五
月十九日繫屬於本院，已在修正刑事訴訟法九十二年九月一日施
行之後，依首開說明，自訴人自應依新法之規定，委任律師為代
理人，本院於九十四年七月十一日裁定命自訴人應於九十四年八
月十日前，選任律師為自訴代理人，該裁定於九十四年七月十九
日合法送達，有送達證書附卷可稽，自訴人迄未補正，逾期已久
，揆諸上開說明，自應由本院將原審判決撤銷，諭知自訴不受理
之判決，並不經言詞辯論為之。」俱有卷內證據資料在卷可稽，
經核於法並無不合。上訴人任憑己意，指摘原判決違憲、違法，
不能認為適法之第三審上訴理由。依上說明，應認其上訴為違背
法律上之程式，予以駁回。
據上論結，應依刑事訴訟法第三百九十五條前段，判決如主文。
中    華    民    國  九十五  年    一    月    五    日
                      最高法院刑事第八庭
                          審判長法官  張  淳  淙
                                法官  張  春  福
                                法官  呂  丹  玉
                                法官  洪  昌  宏
                                法官  蔡  彩  貞
      本件正本證明與原本無異
                                      書  記  官
中    華    民    國  九十五  年    一    月    十    日


司法院資訊處製作；財團法人民間司法改革基金會備份。
